【裁判字號】    89,再易,28
【裁判日期】    891001
【裁判案由】    拆屋還地
【裁判全文】
臺灣高等法院臺中分院民事判決      八十九年度再易字第二八號
      再 審原 告  丁○○
      再 審被 告  甲○○
                  丙○○
                  乙○○
      共      同
      訴訟代理人  甘龍強律師
右當事人間請求拆屋還地事件，再審原告對於中華民國八十七年三月十一日臺灣台中地
方法院第一審判決（八十六年度訴字第二二四○號）、中華民國八十七年八月十七日
本院第二審判決（八十七年度上字第二六九號）所為之確定判決，提起再審之訴，本
院判決如左：
      主      文
再審之訴駁回。
再審訴訟費用由再審原告負擔。
      事      實
甲、再審原告方面：
  一、聲明：求為判決：(一)原判決關於命再審原告將坐落豐原市○村段六六四地號土
      地上如附圖所示Ｂ部分，面積○‧○○二七一公頃之地上建物拆除，並將該土
      地交還再審被告及訴訟費用負擔暨假執行之宣告均廢棄。(二)右開廢棄部分，再
      審被告之訴及該部分假執行之聲請均駁回。(三)確認再審被告與台中市農田水利
      會間就坐落豐原市○村段六六四地號土地上如附圖所示Ｂ部分，面積○‧○○
      二七一公頃土地之買賣無效。(四)再審及前審訴訟費用由再審被告連帶負擔。
  二、陳述：
    (一)查民事訴訟法第四百九十六條第一項第十三款明定，當事人發見未經斟酌之證
      物或得使用該證物者。但以如經斟酌可受較有利的判決為限，得為再審的事由
      。本件系爭土地之下埋有供公共使用之排水箱涵，在前審判決時，由於承審法
      官並無到現場履勘，未發見排水箱涵之存在，而認為再審原告當時的主張無足
      採。但嗣後經再審原告向台灣省台中農田水利會、台中縣政府、台中縣豐原市
      公所查詢系爭土地下面是否有排水箱涵及有排水箱涵時是否可以買賣，經該等
      單位回函概謂系爭土地下面有排水箱涵，依法須申請箱涵溝渠改道後才得買賣
      ，另該地在整修旁邊道路時再審原告亦攝得其下埋有排水箱涵的照片可為證。
      依土地法第十四條第一項第四款規定，城鎮區○○道、湖澤及其沿岸一定限度
      內之土地不得為私有。民法第七十一條規定，法律行為、違反強制或禁止規定
      者無效。本件系爭坐落豐原市○村段六六四地號之土地既有部份係都市排水箱
      涵用地（即水道用地），依法不得為私有，故不得買賣。因此，台灣台中農田
      水利會將其賣給再審被告違反了民法第七十一條之禁止規定，其買賣行為無效
      。既然買賣無效，再審被告自始就非土地所有權人，也就沒有要求再審原告拆
      屋還地之權利。基此，如系爭土地為排水箱涵用地之事實證據為法院所斟酌時
      ，當可對再審原告作較有利的裁判，符合民事訴訟法第四百九十六條第一項第
      十三款之規定。
    (二)如前揭所述，台灣省台中農田水利會與再審被告等就系爭土地之買賣自始無效
      ，土地所有權人為台灣台中農田水利會，只有該會有權要求再審原告拆屋還地
      ，再審被告根本無權要求。
    (三)民事訴訟法第二四七條規定，確認法律關係成立或不成立之訴，非原告有即受
      確認判決之法律上利益者，不得提起之。第二四八條規定，對於同一被告之數
      宗訴訟，除定有專屬管轄者外，得向就其中一訴訟有管轄權之法院合併提起之
      。本件台灣台中農田水利會與再審被告間就系爭土地買賣之法律關係成立或不
      成立，有無效力、對再審原告有即受判決之法律上的利益；且請求廢棄原判決
      及駁回再審被告在前審之訴，與請求確認之訴有絕對的關係，為求訴訟上的經
      濟，訴之合併有其必要。故再審原告請求  鈞院就再審被告與台灣省台中農田
      水利會間有關系爭土地之買賣確認其買賣無效。
  三、證據：提出台灣省台中農田水利會、台中縣政府、豐原市公所回函影本各一件
      及照片一張為證。
乙、再審被告方面：
  一、聲明：求為判決如主文。
  二、陳述：本件未經言詞辯論，據其提出之書狀稱：
    (一)按書狀之發現，係指判決確定前已經成立之書狀而言，若所提出之函件係成立
      於判決確定之後，自不能認為合法之新證據（最高法院十七年上字第五號判例
      ）；又民事訴訟法第四百九十二條第一項第十一款（現行法第四百九十六條第
      一項第十三款）所謂當事人發現未經斟酌之證物，係指前訴訟程序事實審之言
      詞辯論終結前已存在之證物，因當事人不知有此，致未經斟酌，現始知之者而
      言。若在前訴訟程序事實審言詞辯論終結前，尚未存在之證物，本無所謂發現
      ，自不得以之為再審理由（最高法院二十九年上字第一○○五號判例）。
    (二)本件再審原告對之提起再審之訴之確定判決，其事實審言詞辯論終結之日期為
      民國八十七年八月十一日；再審原告據以提起再審之訴之新證據為台灣省農田
      水利會、台中縣政府、豐原市公所之函，各該函件之發函日期為八十八年九月
      十六日、八十八年十一月六日、八十八年十一月十六日，是均在確定判決事實
      審言詞辯論終結之後，依首揭最高法院判例意旨，自不得以之為新證據提起再
      審之訴，實不待言。
    (三)又按當事人以發現未經斟酌之證物提起再審之訴，以該證物如經斟酌可受較有
      利益之裁判者為限，民事訴訟法第四百九十六條第一項第十三款但書規定甚明
      。另按土地法第四十三條規定：「依本法所為之登記有絕對效力」，系爭土地
      既經登記為再審被告所有，縱使再審原告所主張系爭土地依法不得私有，再審
      被告不得取得其所有權，係屬實在，再審原告所提出上開證物縱可證明其主張
      ，但並非當然使再審被告之所有權消滅，因此再審被告於前訴訟程序本於物權
      之物上請求權，請求再審原告拆屋還地，該等證物縱經斟酌，再審原告仍不能
      受較有利之判決，故再審原告不得據以提起再審之訴，甚為明顯。
    (四)再審原告另提出照片一張為證，該照片是否為民事訴訟法第四百九十六條第一
      項第十三款之證物，而該照片縱經斟酌，再審原告仍不能受較有利之裁判，此
      與前揭公函並無不同，故再審原告以之提起再審之訴，仍非適法。
丙、本院依職權調閱本院八十七年上字第二六九號拆屋還地卷宗（包含原審法院八十
    六年訴字第二二四○號拆屋還地卷）。
      理      由
一、本件再審被告於前訴訟程序中主張：坐落台中縣豐原市○村段第六六四號土地為
    再審被告所共有，再審原告無正當權源，在該筆土地上如原判決附圖（下稱附圖
    ）所示Ｂ部分面積○‧○○二七一○公頃上建有建物使用，再審被告依民法第七
    百六十七條之規定提起本件訴訟等情，求為命再審原告將占用之土地上建物拆除
    ，並將土地交還再審被告之判決。
二、再審原告則以：系爭土地上之建物係再審原告現住所台中縣豐原市○○路七二三
    號之一部分，在二十餘年前建築之時越界使用及系爭土地，原所有人台灣省台中
    農田水利會不曾提出異議，依民法第七百九十六條之規定，不得請求移去；又系
    爭土地為供公共使用之溝渠，為未登錄地，現仍為溝渠涵洞，為排水之水路，非
    屬再審被告所有，再審被告即無權對於上訴人主張拆屋還地；又再審被告明知再
    審原告在系爭土地上有建物，且時間上已超過二十年，再審原告有權為請求地上
    權登記，再審被告私下向台灣省台中農田水利會購買系爭六六四號土地，農田
    水利會亦同意出賣該筆土地，妨害再審原告請求地上權登記之權利，並據以訴請
    再審原告拆屋交地，製造社會不安之目的，亦有權利濫用之情形等語，資為抗辯
    。
三、原確定判決則認：查系爭台中縣豐原市○村段六六四地號、雜、面積○‧○一○
    ○六五公頃土地，於民國七十六年六月二十七日重測後逕為分割，重測前為上南
    坑段七七四號，而上南坑段七七四號土地於民國三十六年六月一日土地總登記時
    其所有權人為豐榮水利組合，迄民國六十四年十一月二十二日所有權人名義變更
    台灣省台中農田水利會。而重測後之南村段六六四號土地於民國八十三年八月三
    日以買賣原因移轉登記與再審被告丙○○、甲○○、乙○○按應有部分各三分之
    一取得共有等情，有土地登記簿謄本二件附卷可稽（見前訴訟原第一審卷第二八
    －三○頁、一三三、一三四頁）。又再審原告占用系爭土地上有如原判決附圖（
    下稱附圖）所示Ｂ部分面積○‧○○二七一○公頃之建物，該建物東面及南面之
    牆壁為磚牆、西面及北面為鐵捲門，屋頂為鐵皮加蓋等情，業經原審法院會同台
    中縣豐原地政事務所測量人員至現場履勘測量，製有勘驗筆驗及土地複丈成果圖
    （即附圖）可稽（見前訴訟原第一審卷第五三－五七頁），再審原告亦承認該建
    物係其所使用，於十幾年前買受等情屬實（見同上卷五三頁反面），足見再審原
    告所有之上開建物確係占用到再審被告所有如附圖所示Ｂ部分之土地，應無疑義
    。而系爭土地現登記為再審被告所共有，之前登記為台灣省台中農田水利會所有
    ，從而，再審原告辯稱系爭土地係未經登錄之水利地，為溝渠、涵洞云云，即無
    足採。再審原告另主張系爭土地上之建物係再審原告現住所台中縣豐原市○○路
    七二三號之一部分，建築使用迄今已二十餘年，在當初越界建築時，原所有權人
    台灣省台中農田水利會不曾提出異議，再審被告購買系爭土地時亦明知其上有越
    界建築之建物存在，依民法第七百九十六條規定，「土地所有人建築房屋逾越疆
    界者，鄰地所有人如知其越界而不即提出異議者，不得請求移去或變更其建築物
    。」惟主張鄰地所有人知其越界而不即提出異議者，應就此項事實負舉證之責任
    ，最高法院四十年台上字第九三一號著有判例。再審原告未舉證證明鄰地所有人
    台灣省台中農田水利會知其越界而不即提出異議之事實，上訴人上開辯解洵無足
    採。再審原告復主張其占用系爭土地已逾二十年，再審原告有權請求地上權登記
    ，再審被告明知其事私下向台灣省台中農田水利會購買該地，而台灣省台中農
    田水利會亦明知再審原告在系爭土地上有建物，竟不將土地售與再審原告，而出
    賣與再審被告，再由再審被告對於再審原告提起本件拆屋還地之訴訟，即有違反
    民法第一百四十八條第二項之誠信原則云云。惟查因時效而取得地上權登記請求
    權者，不過有此請求權而已，在未依法登記為地上權人以前，仍不得據以對抗土
    地所有人而認其並非無權占有（最高法院六十九年三月四日、六十九年度第五次
    民事庭會議決議參照），且地上權為一種物權，主張取得時效之第一要件須以行
    使地上權之意思而占有，若依其所由發生之事實之性質，無行使地上權之意思者
    ，非有變更以行使地上權之意思而占有之情事，其取得時效，不能開始進行（最
    高法院六十四年台上字第二五五二號著有判例）。本件再審原告忽而主張其係占
    用未登錄之水利地，忽而主張係越界建築而占用他人之土地，已如前述，是其占
    有事實之性質，顯非自始以行使地上權之意思或其後變更以行使地上權之意思而
    占有，自無從因時效取得地上權登記，且於再審被告提起本件拆屋還地訴訟前，
    再審原告亦無向主管地政機關申請為地上權登記，法院自無須就上訴人是否已因
    時效而取得地上權登記請求權為論斷。按系爭六六四號土地北面臨十五公尺之水
    源路，西面臨十二公尺之文村街，有土地附圖附卷可稽（見本院卷第三十頁），
    又系爭土地於八十六年公告現值為每一平方公尺為三萬二千元，再審原告所占用
    附圖Ｂ部分面積二七點一○平方公尺，換算所占用土地之公告現值為八十六萬七
    千二百元，價值不菲，而再審原告在其上之建物東面及南面之牆壁為磚牆，西面
    及北面為鐵捲門，屋頂為鐵皮加蓋等情，已如前述，則該建物之構造甚為普通，
    其建造費用自非高昂，與土地之價值相差極多，再審被告本於所有權之排他作用
    ，訴請無權占有之再審原告拆屋還地，自無權利濫用之情形。至於系爭土地原所
    有權人未將系爭土地出賣與再審原告，而將之出售與再審被告，法令上並無限制
    土地所有人非將系爭土地出售與再審原告不可，從而，系爭土地移轉所有權登記
    予再審被告取得，自無不可，亦不發生違反誠信原則情事。至再審原告在原審提
    出其與訴外人王清章在台中縣豐原市調解委員會之調解書（見原審卷第四四、四
    五頁），雖載有：「座落豐原市○○○段七七四號聲請人（指王清章）原佔有水
    利用地及其北側毗鄰、未登錄地，聲請人願放棄佔有使用權」等詞，均不足以證
    明再審原告就系爭土地之占用有合法權源存在。從而，再審被告訴請再審原告拆
    屋還地，依法洵屬有據，原審因而為再審被告勝訴之判決，嗣再審原告經上訴本
    院仍被駁回，再上訴三審仍被駁回而告確定。
四、依上，本院及原審上開確定判決係以：再審原告確係無權占有再審原告等所有之
    系爭土地，再審被告取得土地所有權並無違反誠信原則，其請求拆屋還地並無權
    利濫用之情形，再審原告所提出之各種抗辯，均不足以證明其就系爭土地之占用
    有合法權源存在為論據。再審原告雖以：系爭土地之下埋有供公共使用之排水箱
    涵，在前審判決時，並未發現，嗣後經伊向台灣省農田水利會、台中縣政府、台
    中縣豐原市公所查詢結果，該等單位證實系爭土地下面有排水箱涵，依法須申請
    箱涵改道後才得買賣，另再審原告亦攝有箱涵之照片為證，該系爭土地之下面既
    為排水箱涵，依土地法第十四條第一項第四款之規定，自不得私有，故不得買賣
    ，再審被告與台灣省台中農田水利會就系爭土地之買賣自屬違反強制規定而無效
    ，再審被告自始就非土地所有權人，即無請求再審原告拆屋還地之權利，基此，
    系爭土地下有排水箱涵之事實證據如為法院斟酌時，當可對再審原告作較有利之
    裁判，符合民事訴訟法第四百九十六條第一項第十三款之再審理由云云，提起再
    審。
五、按書狀之發現，係指判決確定前已經成立之書狀而言，若所提出之函件係成立於
    判決確定之後，自不能認為合法之新證據（最高法院十七年上字第五號）；又民
    事訴訟法第四百九十二條第一項第十一款（現行法第四百九十六條第一項第十三
    款）所謂當事人發現未經斟酌之證物，係指前訴訟程序事實審之言詞辯論終結前
    已存在之證物，因當事人不知有此，致未經斟酌，現始知之者而言。若在前訴訟
    程序事實審言詞辯論終結前，尚未存在之證物，本無所謂發現，自不得以之為再
    審理由（最高法院二十九年上字第一○○五號）。最高法院著有判例，足供參照
    。本件再審原告對之提起再審之訴之確定判決，其事實審言詞辯論終結之日期為
    民國八十七年八月十一日；再審原告據以提起再審之訴之新證據為台灣省農田水
    利會、台中縣政府、豐原市公所之函，各該函件之發函日期為八十八年九月十六
    日、八十八年十一月六日、八十八年十一月十六日，是均在確定判決事實審言詞
    辯論終結之後，依首揭最高法院判例意旨，自不得以之為新證據提起再審之訴，
    實不待言。又當事人以發現未經斟酌之證物提起再審之訴，以該證物如經斟酌可
    受較有利益之裁判者為限，民事訴訟法第四百九十六條第一項第十三款但書規定
    甚明。另按土地法第四十三條規定：「依本法所為之登記有絕對效力」，系爭土
    地既經登記為再審被告所有，縱使再審原告所主張系爭土地依法不得私有，再審
    被告不得取得其所有權，係屬實在，再審原告所提出上開證物（包括照片）縱可
    證明其主張，但並非當然使再審被告之所有權消滅，因此再審被告於前訴訟程序
    本於物權之物上請求權，請求再審原告拆屋還地，該等證物縱經斟酌，再審原告
    仍不能受較有利之判決，故再審原告不得據以提起再審之訴，甚為明顯。綜上，
    再審原告提起本件再審之訴，應認為顯無再審理由，爰不經言詞辯論，逕行判決
    駁回。
六、據上論結，依民事訴訟法第五百零二條第二項、第七十八條，判決如主文。
中      華      民      國    八十九    年     十       月    卅一      日
~B1民事第三庭審判長法  官  陳照德
~B2                法  官  陳成泉
~B3                法  官  曾謀貴
右為正本係照原本作成。
不得上訴。
~B                書記官  林振甫
中      華      民      國    八十九    年     十一     月      六      日
                                                                        Ｙ


司法院資訊處製作；財團法人民間司法改革基金會備份。
